臺灣嘉義地方法院民事簡易判決
109年度朴簡字第168號
原      告  蔡榮元
被      告  梁明慧

            楊勝平


            陳光成
            洪三榮
            楊清雄
            楊清發
            楊清富
上列當事人間請求分割共有物事件，本院於民國110年3月10日言
詞辯論終結，判決如下：
    主  文
一、兩造共有坐落嘉義縣○○鄉○○○○段000地號、面積683平方公尺
    土地、同段156-1地號、面積131平方公尺土地、同段156-2
    地號、面積1,960平方公尺土地，分割如嘉義縣朴子地政事
    務所民國110年2月3日土地複丈成果圖即附圖所示，即： 
㈠、編號C、G、N、面積各57、11、129平方公尺土地，分歸被告
    楊清雄、楊清發、楊清富共有取得，並按應有部分比例各3
    分之1保持共有。
㈡、編號B、F、M、面積各57、11、129平方公尺土地，分歸被告
    楊勝平單獨所有。
㈢、編號E、H、K、O、面積各285、28、25、817平方公尺土地，
    分歸被告陳光成單獨所有。
㈣、編號D、J、P、面積各114、22、327平方公尺土地，分歸被告
    洪三榮單獨所有。
㈤、編號A、I、L、面積各170、34、389平方公尺土地，分歸原告
    與被告梁明慧共有取得，並按應有部分比例各1387分之360
    、1387分之1027保持共有。 
㈥、編號Q、面積169平方公尺土地，分歸原告與被告梁明慧、楊
    勝平、楊清雄、楊清發、楊清富共有取得，並按應有部分原
    告224403分之36360、被告梁明慧224403分之103727、楊勝
    平169分之34、楊清雄507分之34、楊清發507分之34、楊清
    富507分之34保持共有。
二、兩造應各提出及受領補償金之金額分別如附表二所示。 
三、訴訟費用由兩造按如附表一「訴訟費用負擔比例」欄所示比
    例負擔。 　　　　　　
    事實及理由
一、除被告陳光成、洪三榮外之其餘被告經合法通知，未於言詞
    辯論期日到場，核無民事訴訟法第386 條各款所列情形，爰
    依原告聲請，由其一造辯論而為判決，合先敘明。
二、原告主張：兩造共有坐落嘉義縣○○鄉○○○○段000地號、同段1
    56-1地號、同段156-2地號土地（下各稱156地號土地、156-
    1地號土地、156-2地號土地，合稱系爭土地），應有部分如
    附表一「應有部分比例」欄所示，兩造未定有不分割之協議
    ，亦無因物之使用目的不能分割情事，惟因共有人無法達成
    協議分割，為此請求分割系爭土地如嘉義縣朴子地政事務所
    （下稱朴子地政）110年2月3日土地複丈成果圖（即附圖，
    下稱附圖）所示方案。另考量依前開方案為分割，各共有人
    分配土地面積較應有部分比例計算之面積有所增減部分均不
    大，是擬依系爭土地109年1月土地公告現值每平方公尺1,70
    0元作為互相補償之計算標準，並聲明如主文第1項所示（本
    院卷㈠第300頁、卷㈡第135頁）。
三、被告部分：
㈠、被告梁明慧：同意原告主張之分割方案，與原告維持共有，
    並願依系爭土地之公告土地現值每平方公尺1,700元為標準
    補償本件分配土地面積不足之共有人。
㈡、被告陳光成：同意原告主張之分割方案，並同意依系爭土地
    之公告土地現值每平方公尺1,700元作為本件土地分配面積
    增減互相補償之計算標準。
㈢、被告洪三榮：同意原告主張之分割方案，並願依系爭土地之
    公告土地現值每平方公尺1,700元為標準補償本件分配土地
    面積不足之共有人。
㈣、被告楊勝平、被告楊清雄、被告楊清發、被告楊清富（下稱
    被告楊勝平等4人）：經合法通知無正當理由不到庭，亦未
    提出書狀作何聲明或陳述。
四、得心證之理由：
㈠、按各共有人，除法令另有規定外，得隨時請求分割共有物，
    但因物之使用目的不能分割或契約訂有不分割之期限者不在
    此限；共有物之分割，依共有人協議之方法行之；分割之方
    法不能協議決定，法院得因任何共有人之請求，命以原物分
    配於各共有人。民法第823條第1項、第824條第1項、第2項
    第1款前段分別定有明文。查本件原告起訴主張系爭土地為
    兩造所共有，應有部分分別如附表一「應有部分比例」欄所
    示，並無因物之使用目的不能分割之情形，兩造間亦無不予
    分割之約定，且被告楊勝平等4人及被告梁明慧均未到庭，
    顯無法就分割方法達成協議等情，有系爭土地之土地登記謄
    本（本院卷㈡第89至105頁）及朴子地政109年4月27日朴地測
    字第1090002955號函（本院卷㈠第83頁）可佐，是原告訴請
    裁判分割系爭土地，於法並無不合，應予准許。
㈡、分割共有物以原物分配於各共有人為原則，法院就共有物為
    裁判分割時，應依民法第824條之規定為適當之分割，即考
    慮各共有人之意願、共有物之性質、使用現狀、經濟效用及
    全體共有人之利益等因素公平決定之；分割共有物時，儘量
    依各共有人使用現狀定分割方法，以維持現狀，減少共有人
    所受損害，當不失為裁判分割斟酌之一種原則（最高法院69
    年台上字第1831號、91年度台上字第805號、82年度台上字
    第1990號及74年度台上字第2236號裁判意旨參照）。是裁判
    上定共有物之分割方法時，法院本有自由裁量之權，應斟酌
    各共有人之意願、利害關係、共有物之性質、價格、利用價
    值、使用現況及分割後之經濟效益，而為適當之分配，且以
    維持全體共有人之公平為標準。而分割共有物，究以原物分
    割或變價分配其價金，法院固有自由裁量之權，不受共有人
    主張之拘束，但仍應斟酌當事人之聲明，共有物之性質、經
    濟效用及全體共有人利益等，公平裁量。必於原物分配有困
    難者，始予變賣，以價金分配於各共有人。所謂原物分配有
    困難，係指共有物性質上不能以原物分配或以原物分配有困
    難之情形，例如共有物本身無法為原物分割，或雖非不能分
    割，然分割後將顯然減損其價值或難以為通常使用是（最高
    法院98年度台上字第223號裁判意旨參照）。經查：
１、156地號土地為梯形土地，其上無建物，156-1地號土地為東
    西長南北短之長方形土地、156-2地號土地為東西長、南北
    較短之五邊形土地，156-1、156-2地號土地上坐落之如朴子
    地政109年8月7日土地複丈成果圖（下稱現況圖）代號A、C
    、E、F、G、H、I、K所示磚木造平房、磚造廁所及雜造棚架
    ，均為被告陳光成所有，代號J磚木造平房則為訴外人林慶
    章所有，代號B、D、L為空地等情，有本院109年5月29日勘
    驗筆錄、現場略圖、現場照片及現況圖可佐（本院卷㈠第97
    至143、191頁）。
２、本件被告梁明慧、陳光成、洪三榮均同意原告之分割方案，
    被告楊勝平等4人則均未陳報相關意見，亦未提出分割方案
    ，是本院審酌系爭土地之使用現況，採原告之分割方案，就
    156地號土地部分，各共有人所分得之土地均鄰接東側道路
    ，可對外通行；156-2地號土地部分，被告陳光成、洪三榮
    所分得之代號O、P部分，均可自東側道路通行，被告楊勝平
    等4人分得之代號M、N及原告與被告梁明慧分得之代號L部分
    ，經由共有道路即代號Q部分，亦得對外通行；156-1地號土
    地部分，雖將使各共有人分得位置較為零碎，惟原告、被告
    梁明慧、陳光成、洪三榮均同意此分割方案，被告楊勝平等
    4人亦未為反對之意思，堪認前揭方案符合全體共有人之意
    願。是以，本院審酌全體共有人之公平利益，並參酌原告所
    提出之方案，及系爭土地之使用現狀、經濟效益、地上物之
    完整性等情狀及共有人之意願，認系爭土地依原告之分割方
    案分割，面積不足部分則互為找補，應屬適當，爰判決如主
    文第1項所示。
㈢、按以原物為分配時，如共有人中有未受分配，或不能按其應
    有部分受分配者，得以金錢補償之。民法第824條第3項定有
    明文。查被告梁明慧、陳光成、洪三榮均同意原告所提出之
    以每平方公尺1,700元為找補基準，被告楊勝平等4人經本院
    函請其表示意見，惟迄未陳報，是本院認以前揭金額計算找
    補標準對各共有人屬公平合理，原告、被告梁明慧、洪三榮
    應分別補償被告楊勝平等4人及被告陳光成如附表二所示之
    金額，爰判決如主文第2項所示。
五、按因共有物分割、經界或其他性質上類似之事件涉訟，由敗
    訴當事人負擔訴訟費用顯失公平者，法院得酌量情形，命勝
    訴之當事人負擔其一部，民事訴訟法第80條之1定有明文。
    本件兩造係因是否分割系爭土地無法達成協議而涉訟，但各
    自所為之行為均為維護自身權益，亦為伸張或防衛權利所必
    要，揆諸前揭說明，本件就分割系爭土地所生之訴訟費用應
    由各共有人各按如附表一「訴訟費用負擔比例」欄所載之比
    例負擔之，爰判決如主文第3項所示。
六、訴訟費用負擔之依據：民事訴訟法第78條、第80條之1、第8
    5條第1項但書。　　
中　　華　　民　　國　　110 　年　　3 　　月　　24　　日
                  臺灣嘉義地方法院朴子簡易庭
                                  法　官　陳美利
以上正本係照原本作成。
如對本判決上訴，須於判決送達後20日內向本庭（嘉義市文化路
308之1號）提出上訴狀（均須按他造當事人之人數附繕本）。如
委任律師提起上訴者，應一併繳納上訴審裁判費。
中　　華　　民　　國　　110 　年　　3 　　月　　24　　日
                                  書記官  林金福
附表一：
地號：嘉義縣○○鄉○○○○段000○00000○00000地號土地    編號 共有人 應有部分比例 訴訟費用負擔比例 1 楊清雄 36分之1 36分之1 2 楊清發 36分之1 36分之1 3 楊清富 36分之1 36分之1 4 楊勝平 12分之1 12分之1 5 陳光成 24分之10 24分之10 6 洪三榮 6分之1 6分之1 7 蔡榮元 1387分之90 15分之1 8 梁明慧 5548分之1027 60分之11 

附表二：
  應補償人及應補償金額      洪三榮 蔡榮元 梁明慧 合計 受 補 償 人 及 受 補 償 金 額 楊清雄 36元 11元 32元 79元  楊清發 36元 12元 31元 79元  楊清富 37元 11元 32元 80元  楊勝平 109元 33元 96元 238元  陳光成 972元 299元 854元 2,125元  合計 1,190元 366元 1,045元 2,601元